ACORDAO-COMPLETO-2418178

ACÓRDÃO 13412/2020 ATA 42/2020 - PRIMEIRA CÂMARA

VISTOS, relatados e discutidos estes autos de tomada de contas especial instaurada pelo Instituto Nacional de Colonização e Reforma Agrária (Incra) em desfavor da Federação das Centrais e Uniões de Associações de Pequenos Produtores Rurais do Estado do Pará (Fecap) e de Francisco Ferreira de Carvalho, presidente, em razão de inexecução parcial do Convênio CRT-MB-10010-2005 (Siafi 525750) , tendo por objeto a implantação de obras de infraestrutura constante de 43,50 km de estradas vicinais em projetos de assentamentos localizados no município de Marabá/PA, 
ACORDAM os Ministros do Tribunal de Contas da União, reunidos em sessão da 1ª Câmara, ante as razões expostas pelo Relator, em:
9.1. arquivar o presente processo, sem julgamento de mérito, com fundamento no art. 212 do Regimento Interno do TCU e no art. 6º, inciso II, c/c o art. 19 da IN/TCU 71/2012, ante a ausência de pressupostos de desenvolvimento válido e regular do processo, uma vez configurado prejuízo ao exercício do contraditório e da ampla defesa;
9.2. dar ciência à Superintendência Regional do Sul do Pará, do Instituto Nacional de Colonização e Reforma Agrária (Incra) , quanto à instauração tardia da tomada de contas especial objeto do processo 54000.030556/2018-97, em desacordo com o disposto no § 1º do art. 1º da Instrução Normativa TCU 13/1996, vigente à época dos fatos, tendo sido constatado atraso de onze anos em sua conclusão;
9.3. dar ciência desta deliberação ao Instituto Nacional de Colonização e Reforma Agrária (Incra) e aos responsáveis.

Tomada de contas especial instaurada pelo Instituto Nacional de Colonização e Reforma Agrária (Incra) tendo por objeto a implantação de obras de infraestrutura constante de 43,50 km de estradas vicinais em projetos de assentamentos localizados no município de Marabá

Primeira Câmara

Federação das Centrais e Uniões de Associações de Pequenos Produtores Rurais do Estado do Pará (Fecap).

3. Responsáveis: Federação das Centrais e Uniões de Associações de Pequenos Produtores Rurais do Estado do Pará (Fecap) (CNPJ 04.521.538/0001-00) e Francisco Ferreira de Carvalho (CPF XXX.044.522-XX).

13.1. Ministros presentes: Walton Alencar Rodrigues (Presidente), Benjamin Zymler, Bruno Dantas e Vital do Rêgo.
13.2. Ministros-Substitutos presentes: Augusto Sherman Cavalcanti (Relator) e Weder de Oliveira.

AUGUSTO SHERMAN

A SecexTCE elaborou a instrução de mérito à peça 47, transcrita a seguir, a qual recebeu a aprovação dos dirigentes daquela unidade técnica.
"INTRODUÇÃO
Trata-se de Tomada de Contas Especial instaurada pelo INCRA em desfavor da Federação das Centrais e Uniões de Associações de Pequenos Produtores Rurais do Estado do Pará - FECAP e do Sr. Francisco Ferreira de Carvalho, presidente da Federação no período de 4/7/2005  a 4/10/2010, em razão de inexecução parcial do convênio CRT - MB - 10010-2005, Siafi/Siconv 525750, (peça 14, p. 1-7) , que tinha por objeto a implantação de obras de infraestrutura constante de 43,50 km de estradas vicinais em Projetos de Assentamentos localizados no município de Marabá.
HISTÓRICO	
2.	O Convenio foi firmado no valor de R$ 934.009,89, sendo R$ 887.309,41 à conta do concedente e R$ 46.700,48 à contrapartida do convenente, (peça 14, p. 4) . Teve vigência de 12/9/2005 a 12/3/2006, (peça 14, p. 4) , sendo prorrogado por intermédio do Segundo Termo Aditivo até 7/11/2006, (peça 26 p. 2) , com prazo para a apresentação da prestação de contas até 60 dias após, (peça 14, p. 5) . Foram liberados R$ 887.309,41 por intermédio das seguintes Ordens Bancárias: 
	ORDEM BANCÁRIA
	VALOR EM REAIS
	DATA
	PEÇA, PÁGINA

	2005OB901825
	221.827,35
	4/10/2005
	Peça 16, p. 1

	2005OB902502
	221.827,35
	30/11/2005
	Peça 16, p. 2

	2005OB902726
	145.373,64
	22/12/2005
	Peça 16, p. 3

	2005OB902727
	22.820,99
	22/12/2005
	Peça 16, p. 4

	2005OB902728
	53.632,72
	22/12/2005
	Peça 16, p. 5

	2005OB902729
	221.827,36
	22/12/2005
	Peça 16, p. 6

3.	O Objeto do convênio foi fiscalizado pela concedente por intermédio de Relatório de Fiscalização de Obras realizadas em 28/11/2005, (peça 17, p. 1-16) e 18/12/2006, (peça 32, p. 1- 10) .
4.	A prestação de contas foi analisada por meio dos Relatórios de Análise de Prestação de Contas Parcial, de 15/12/2005, (peça 19, p. 1-3) ; de 7/8/2007, (peça 29, p. 1-3) ; e de 20/8/207, (peça 30, p. 1-2) e Parecer Financeiro de 16/8/2010, (peça 31, p. 1-5) .
5.	O fundamento para a instauração da Tomada de Contas Especial, conforme apontado no Relatório de TCE, (peça 41, p. 1-9) , foi a inexecução parcial do objeto pactuado.
6.	Diante do não saneamento das irregularidades apontadas e da não devolução dos recursos, instaurou-se a Tomada de Contas Especial. No Relatório de Tomada de Contas Especial, (peça 41, p. 1-9) , concluiu-se que o prejuízo importaria no valor total original de R$ 67.342,11, imputando-se a responsabilidade ao Sr. Francisco Ferreira de Carvalho e à Federação das Centrais e Uniões de Associações de Pequenos Produtores Rurais do Estado do Pará - FECAP, devido à inexecução parcial do objeto pactuado.
7.	O Relatório de Auditoria 177/2018 da Controladoria Geral da União, (peça 42, p. 1-3) ratificou o posicionamento do Tomador de Contas. Após serem emitidos o Certificado de Auditoria, o Parecer do Dirigente do Órgão de Controle Interno e o Pronunciamento Ministerial, (peça 43, p. 1-2; peça 44, p. 1-2 e peça 45, p. 1) , o processo foi remetido a esse Tribunal.
ANÁLISE DOS PRESSUPOSTOS DE PROCEDIBILIDADE DA IN/TCU 71/2012 2012 E CUMPRIMENTO DO Acórdão 1772/2017-TCU-Plenário
8.	Verifica-se que houve o transcurso de mais de dez anos, desde o fato gerador, sem que tenha havido a notificação do responsável pela autoridade administrativa federal competente (art. 6º, inciso II, c/c art. 19 da IN/TCU 71/2012, modificada pela IN/TCU 76/2016) , uma vez que a vigência do convênio terminou em 7/11/2006 e os responsáveis foram notificados sobre as irregularidades pela autoridade administrativa competente em 8/2/2018, por intermédio do Ofício/INCRA/SR/27/GAB38/2018 (Sr. Francisco Ferreira de Carvalho) e Ofício/INCRA/SR/27/GAB/39/2018 (FECAP) , conforme se verifica na peça 41, p. 7.
9.	Verifica-se que o valor atualizado do débito apurado (sem juros) , em 1/1/2017, é superior a R$ 100.000,00, na forma estabelecida, conforme os arts. 6º, inciso I, e 19 da IN/TCU 71/2012, modificada pela IN/TCU 76/2016) .
10.	Em pesquisa realizada nos sistemas informatizados deste Tribunal, em 22 de agosto de 2018, constatou-se que existe outro processo de responsabilidade da Federação das Centrais e Uniões de Associações de Pequenos Produtores Rurais do Estado do Pará e do Sr. Francisco Ferreira de Carvalho, ainda não julgado, além deste, qual seja, o TC Processo 033.201/2017-0.
11.	A tomada de contas especial está, assim, devidamente constituída e em condição de ser instruída.
EXAME TÉCNICO
12.	Após visita técnica ao local das obras, Relatório de Fiscalização datado de 18 de dezembro de 2006, (peça 32, p. 1-2) , constatou que os serviços foram executados parcialmente nos Projetos de Assentamento: Volta do Tapirapé, Cupu, Maravilha, Frutão, Cabanagem, Volta Grande e Serra Azul. Durante a fiscalização, foi constatado que as obras executadas somavam 92,79% dos serviços propostos no objeto do convênio, (peça 32, p. 1-2) .
13.	Os 7,21% referentes aos serviços não realizados equivalem ao valor de R$ 67.342,21, (peça 38, p. 1) . Esse seria o valor original do débito apurado no presente processo. Tal valor atualizado até 1/1/2017, resulta em R$ 128.031,01, conforme se verifica no demonstrativo de débito presente na peça 46, sendo, portanto, superior a R$ 100.000,00, na forma estabelecida, conforme os arts. 6º, inciso I, e 19 da IN/TCU 71/2012, modificada pela IN/TCU 76/2016.
14.	 Cabe destacar que quanto à responsabilização, de acordo com a súmula TCU 286: 'a pessoa jurídica de direito privado destinatária de transferências voluntárias de recursos federais feitas com vistas à consecução de uma finalidade pública responde solidariamente com seus administradores pelos danos causados ao erário na aplicação desses recursos'. 
15.	 Assim, poder-se-ia propor a responsabilização da Federação das Centrais e Uniões de Associações de Pequenos Produtores Rurais do Estado do Pará solidariamente com o seu então presidente, Sr. Francisco Ferreira de Carvalho pelas irregularidades constatadas no presente processo. 
16.	 Entretanto, considerando o transcurso de mais de dez anos desde o fato gerador, sem que tenha havido a notificação dos responsáveis pela autoridade administrativa federal competente, circunstância que inviabiliza o pleno exercício do contraditório e da ampla defesa; considerando, ainda, que o processo encontra-se pendente de citação válida neste Tribunal, cabe propor o arquivamento do processo, conforme disposto no art. 6º, inciso II, c/c o art. 19 da IN/TCU 71/2012, modificada pela IN/TCU 76/2016, dando ciência da deliberação que vier a ser proferida ao órgão instaurador e aos responsáveis. 
CONCLUSÃO 
17.	 Uma vez que o exame das ocorrências que ensejaram a instauração da presente tomada de contas especial evidenciou o transcurso de mais de dez anos, desde o fato gerador, sem que tenha havido a notificação do responsável pela autoridade administrativa federal competente, circunstância que inviabiliza o pleno exercício do contraditório e da ampla defesa; considerando, ainda, que o processo encontra-se pendente de citação válida neste Tribunal, cabe propor o arquivamento do processo, dando-se ciência ao órgão instaurador e ao responsável, conforme disposto no art. 6º, inciso II, c/c o art. 19 da IN/TCU 71/2012. 
PROPOSTA DE ENCAMINHAMENTO 
18.	Diante do exposto, submetem-se os autos à consideração superior, propondo:
	a) arquivar o presente processo, sem julgamento de mérito, com fundamento no art. 212 do Regimento Interno do TCU e no art. 6º, inciso II, c/c o art. 19, da IN/TCU 71/2012, ante a ausência de pressupostos de desenvolvimento válido e regular do processo atinentes ao exercício do contraditório e da ampla defesa; e
	b) dar ciência da deliberação que vier a ser proferida ao Instituto Nacional de Colonização e Reforma Agrária - INCRA; à Federação das Centrais e Uniões de Associações de Pequenos Produtores Rurais do Estado do Pará; e ao Sr. Francisco Ferreira de Carvalho."
2.	Por meio do despacho à peça 51, acompanhando a proposta do Ministério Público junto ao TCU, determinei a realização de diligência ao Incra visando à obtenção de cópia integral do processo de apuração desta tomada de contas especial, com vistas a averiguar se houve efetivamente comprometimento do contraditório e da ampla defesa. Tal medida decorreu do fato de que a solicitação de autorização para instauração de TCE (peça 33, p. 1) menciona que a Fecap foi instada a devolver a parcela relativa aos serviços não executados, ainda em 2010, não constando dos autos, entretanto, o expediente referido naquela solicitação.
3.	A resposta à diligência foi analisada pela SecexTCE por meio da instrução à peça 60, copiada a seguir:
"INTRODUÇÃO
1.	Trata-se de Tomada de Contas Especial instaurada pelo INCRA em desfavor da Federação das Centrais e Uniões de Associações de Pequenos Produtores Rurais do Estado do Pará - FECAP e do Sr. Francisco Ferreira de Carvalho, presidente da Federação no período de 4/7/2005  a 4/10/2010, em razão de inexecução parcial do convênio CRT - MB - 10010-2005, Siafi 525750, (peça 14, p. 1-7) , que tinha por objeto a implantação de obras de infraestrutura constante de 43,50 km de estradas vicinais em Projetos de Assentamentos localizados no município de Marabá.
HISTÓRICO	
2.	O Convenio foi firmado no valor de R$ 934.009,89, sendo R$ 887.309,41 à conta do concedente e R$ 46.700,48 à contrapartida do convenente, (peça 14, p. 4) . Teve vigência de 12/9/2005 a 12/3/2006, (peça 14, p. 4) , sendo prorrogado por intermédio do Segundo Termo Aditivo até 7/11/2006, (peça 26 p. 2) , com prazo para a apresentação da prestação de contas até 60 dias após, ou seja, até 16/1/2007 (peça 14, p. 5) . Foram liberados R$ 887.309,41 por intermédio das seguintes ordens bancárias (peça 16, p. 1-5) : 
	Ordem Bancária
	Valor (R$) 
	Data

	2005OB901825
	221.827,35
	4/10/2005

	2005OB902502
	221.827,35
	30/11/2005

	2005OB902726
	145.373,64
	22/12/2005

	2005OB902727
	22.820,99
	22/12/2005

	2005OB902728
	53.632,72
	22/12/2005

	2005OB902729
	221.827,36
	22/12/2005

3.	O Objeto do convênio foi fiscalizado pela concedente por intermédio de Relatório de Fiscalização de Obras realizadas em 28/11/2005, (peça 17) e 18/12/2006, (peça 32) .
4.	A prestação de contas foi analisada por meio dos Relatórios de Análise de Prestação de Contas Parcial, de 15/12/2005, (peça 19, p. 1-3) ; de 7/8/2007, (peça 29, p. 1-3) ; e de 20/8/2007, (peça 30, p. 1-2) e Parecer Financeiro de 16/8/2010, (peça 31, p. 1-5) .
5.	O fundamento para a instauração da Tomada de Contas Especial, conforme apontado no Relatório de TCE, (peça 41, p. 1-9) , foi a inexecução parcial do objeto pactuado.
6.	Diante do não saneamento das irregularidades apontadas e da não devolução dos recursos, instaurou-se a Tomada de Contas Especial. No Relatório de Tomada de Contas Especial, (peça 41, p. 1-9) , concluiu-se que o prejuízo importaria no valor total original de R$ 67.342,11, imputando-se a responsabilidade ao Sr. Francisco Ferreira de Carvalho e à Federação das Centrais e Uniões de Associações de Pequenos Produtores Rurais do Estado do Pará - FECAP, devido à inexecução parcial do objeto pactuado.
7.	O Relatório de Auditoria 177/2018 da Controladoria Geral da União, (peça 42, p. 1-3) ratificou o posicionamento do Tomador de Contas. Após serem emitidos o Certificado de Auditoria, o Parecer do Dirigente do Órgão de Controle Interno e o Pronunciamento Ministerial, (peça 43, p. 1-2; peça 44, p. 1-2 e peça 45, p. 1) , o processo foi remetido a esse Tribunal.
8.	No exame técnico da instrução inicial de peça 47, restou consignado o seguinte:
12. Após visita técnica ao local das obras, Relatório de Fiscalização datado de 18 de dezembro de 2006, (peça 32, p. 1-2) , constatou que os serviços foram executados parcialmente nos Projetos de Assentamento: Volta do Tapirapé, Cupu, Maravilha, Frutão, Cabanagem, Volta Grande e Serra Azul. Durante a fiscalização, foi constatado que as obras executadas somavam 92,79% dos serviços propostos no objeto do convênio, (peça 32, p. 1-2) .
13. Os 7,21% referentes aos serviços não realizados equivalem ao valor de R$ 67.342,21, (peça 38, p. 1) . Esse seria o valor original do débito apurado no presente processo. Tal valor atualizado até 1/1/2017, resulta em R$ 128.031,01, conforme se verifica no demonstrativo de débito presente na peça 46, sendo, portanto, superior a R$ 100.000,00, na forma estabelecida, conforme os arts. 6º, inciso I, e 19 da IN/TCU 71/2012, modificada pela IN/TCU 76/2016.
14.  Cabe destacar que quanto à responsabilização, de acordo com a súmula TCU 286: 'a pessoa jurídica de direito privado destinatária de transferências voluntárias de recursos federais feitas com vistas à consecução de uma finalidade pública responde solidariamente com seus administradores pelos danos causados ao erário na aplicação desses recursos'. 
15.  Assim, poder-se-ia propor a responsabilização da Federação das Centrais e Uniões de Associações de Pequenos Produtores Rurais do Estado do Pará solidariamente com o seu então presidente, Sr. Francisco Ferreira de Carvalho pelas irregularidades constatadas no presente processo. 
16.  Entretanto, considerando o transcurso de mais de dez anos desde o fato gerador, sem que tenha havido a notificação dos responsáveis pela autoridade administrativa federal competente, circunstância que inviabiliza o pleno exercício do contraditório e da ampla defesa; considerando, ainda, que o processo encontra-se pendente de citação válida neste Tribunal, cabe propor o arquivamento do processo, conforme disposto no art. 6º, inciso II, c/c o art. 19 da IN/TCU 71/2012, modificada pela IN/TCU 76/2016, dando ciência da deliberação que vier a ser proferida ao órgão instaurador e aos responsáveis. 
9.	Assim, propôs-se o arquivamento do processo, sem julgamento de mérito, fundamentado no art. 212 do Regimento Interno do TCU e no art. 6º, inciso II, c/c o art. 19, da IN/TCU 71/2012, ante a ausência de pressupostos de desenvolvimento válido e regular do processo, uma vez constatado prejuízo ao exercício do contraditório e da ampla defesa.
10.	Submetido o processo ao MP/TCU, registrou-se no Parecer de peça 50, que a solicitação de autorização para instauração de TCE (peça 33, p. 1) mencionou que a FECAP havia sido instada, ainda em 2010, a devolver a parcela relativa aos serviços não executados. Assim, confirmada a realização da notificação em 2010, estaria afastado o motivo ensejador da proposta de arquivamento do processo.
11.	Como a referida notificação não fora anexada aos autos pelo INCRA, propôs então o MP/TCU que fosse diligenciado o órgão instaurador para a obtenção das informações necessárias ao juízo de mérito.
12.	Ponderou também o MP/TCU que a instauração tardia da tomada de contas especial pelo INCRA deveria ser objeto de apuração nesses autos, com vistas a identificar os responsáveis pela intempestividade na sua instauração. 
13.	Por meio do Despacho de peça 51, o relator, Ministro Augusto Sherman, aquiesceu com a proposta de diligência ao INCRA. Todavia, deixou de acolher a proposta de se fazer, nesta TCE, a responsabilização por sua instauração tardia, considerando ser suficiente dar ciência ao INCRA por ocasião do julgamento do processo.
14.	Realizada a diligência por meio do Ofício 130/2019 (peça 52) , reiterado pelo Ofício 3678/2019 (peça 54) , o INCRA encaminhou, por meio do Ofício 40815/2019 (peça 56) , as cópias do processo 54600.001436/2005- 07, referente ao Convênio 10010/2005, SIAFI 525750  (peça 58) e do processo 54000.030556/2018-97, referente à TCE (peça 59) . A resposta de peça 57 já estava contemplada naquela de peça 56.
EXAME TÉCNICO
15.	Consta à peça 58, p. 522, o Ofício INCRA 2598/2010, de 16/8/2010, mencionado pelo MP/TCU, por meio do qual o Instituto informou à FECAP a não execução de 7,21% das obras e fixou prazo de 30 dias para recolhimento do valor atualizado do débito com juros, que àquela altura totalizava R$ 129.373,62.
16.	Apesar da existência do citado ofício, não há qualquer comprovação inequívoca de que a notificação tenha sido recebida pela FECAP. Não há nos autos o aviso de recebimento do ofício, extrato de Rastreamento de Objetos dos Correios ou qualquer outro documento que comprove o envio e recebimento pelo responsável.
17.	Todas as notificações encaminhadas à FECAP (peça 58, p. 115, 159 e 342) e que precederam a reprovação parcial da prestação de contas final foram por ela atendidas. Após a análise e reprovação parcial da prestação de contas final do convênio (peça 58, p. 467-493) , o INCRA notificou a FECAP apenas através do ofício citado no item 15, não havendo nenhuma tentativa de notifica-la novamente, ainda que por edital.
18.	Entre 16/8/2010, data do Ofício 2598/2010 (peça 52, p. 522) , e a solicitação para instauração da tomada de contas especial, datada de 27/1/2017 (peça 58, p. 530) , portanto mais de seis anos, não houve qualquer movimentação do processo, não havendo despachos, análises ou novas tentativas de notificar os responsáveis.
19.	Instaurada a TCE, houve a notificação do Sr. Francisco Ferreira de Carvalho e da FECAP em fevereiro de 2018, por meio dos Ofícios INCRA 38 e 39/2018 (peça 59, p. 1-2) , ambos recebidos no protocolo da FECAP.
20.	Considerando que não há comprovação de que o Ofício 2598/2010 (peça 52, p. 522) tenha sido efetivamente entregue ao responsável e que as notificações recebidas em fevereiro de 2018 o foram após o decurso de 10 anos da data final para apresentação da prestação de contas, ocorrida em 16/1/2007 (item 2) , permanece inalterado o fundamento para arquivamento dos autos proposto na instrução precedente (peça 47) .
21.	Com relação à instauração tardia da tomada de contas especial, constata-se não haver nenhuma razão aparente ou justificativa nos autos para que o processo tenha permanecido sem qualquer movimento entre 16/8/2010 e 27/1/2017. Referida inércia prejudicou o regular processamento do processo, a possibilidade de recuperação do dano apontado, bem como contrariou o disposto no § 1º do art. 1º, da Instrução Normativa TCU 13/1996, à época vigente, que fixava o prazo máximo para conclusão da TCE em 180 dias, no caso, contado da data fixada para a apresentação da prestação de contas. Referido prazo foi mantido na IN/TCU 56/2007, que revogou a IN/TCU 13/1996, e na vigente IN/TCU 71/2012.
22.	Nesse caso, a instauração da TCE deveria ter sido concluída até 15/7/2007, mas seu término, no âmbito da Superintendência Regional do Sul do Pará, ocorreu somente em 3/7/2018 (peça 42) , portanto, com 11 anos de atraso.
CONCLUSÃO
23.	Realizado o exame técnico, constata-se não haver nos autos comprovação inequívoca que os responsáveis tenham sido regularmente notificados pelo INCRA da reprovação parcial da prestação de contas final e da necessidade de recolherem o valor do dano, antes do decurso de 10 anos do término do prazo para a apresentação da prestação de contas final. Isto posto, deve o processo ser arquivado, conforme disposto no art. 6º, inciso II, c/c art. 19 da IN/TCU 71/2012, modificada pela IN/TCU 76/2016, ante a ocorrência de prejuízos ao exercício do contraditório e da ampla defesa.
24.	Quanto à instauração tardia da tomada de contas especial, conforme item 5 do Despacho do relator (peça 51, p. 1) , deve-se dar ciência da ocorrência ao INCRA, por meio da Superintendência Regional do Sul do Pará, unidade responsável pela instauração da TCE.
PROPOSTA DE ENCAMINHAMENTO 
25.	Diante do exposto, submetem-se os autos à consideração superior, propondo:
	a) arquivar o presente processo, sem julgamento de mérito, com fundamento no art. 212 do Regimento Interno do TCU e no art. 6º, inciso II, c/c o art. 19, da IN/TCU 71/2012, ante a ausência de pressupostos de desenvolvimento válido e regular do processo, uma vez configurado prejuízo ao exercício do contraditório e da ampla defesa; 
	b) dar ciência à Superintendência Regional do Sul do Pará, do Instituto Nacional de Colonização e Reforma Agrária - INCRA, quanto à instauração tardia da tomada de contas especial objeto do processo 54000.030556/2018-97, em desacordo com o disposto no § 1º do art. 1º, da Instrução Normativa TCU 13/1996, vigente à época dos fatos, tendo sido constatado atraso de 11 anos em sua conclusão; e
	c) enviar cópia do Acórdão que vier a ser proferido ao Instituto Nacional de Colonização e Reforma Agrária - INCRA e aos responsáveis, para ciência, informando-lhes que a deliberação, acompanhada do Relatório e Voto que a fundamentarem, estará disponível para consulta no endereço www.tcu.gov.br/acordaos, além de esclarecer que, caso requerido, o TCU poderá fornecer sem custos as correspondentes cópias, de forma impressa."
2.	O Ministério Público junto ao TCU, representado pelo Procurador Marinus Eduardo de Vries Marsico, por meio do parecer à peça 63, manifesta concordância com a proposta da unidade técnica.
	É o relatório.

não consta.

Procurador Marinus Eduardo De Vries Marsico.

Tomada de contas especial. Convênio. Inexecução parcial. Longo tempo transcorrido entre os fatos e a notificação. Arquivamento.

TOMADA DE CONTAS ESPECIAL (TCE)

Trata-se de tomada de contas especial instaurada pelo Instituto Nacional de Colonização e Reforma Agrária (Incra) em desfavor da Federação das Centrais e Uniões de Associações de Pequenos Produtores Rurais do Estado do Pará (Fecap) e de Francisco Ferreira de Carvalho, presidente, em razão de inexecução parcial do Convênio CRT-MB-10010-2005 (Siafi 525750) , tendo por objeto a implantação de obras de infraestrutura constante de 43,50 km de estradas vicinais em projetos de assentamentos localizados no município de Marabá/PA. 
2.	O convênio foi firmado no valor total de R$ 934.009,89, sendo R$ 887.309,41 à conta do concedente e R$ 46.700,48 a título de contrapartida do convenente. Sua vigência ocorreu no 12/9/2005 a 7/11/2006.
3.	A análise da prestação de contas, conforme o Parecer Financeiro de 16/8/2010 (peça 31) , concluiu, com base em fiscalização in loco nas obras objeto do convênio (peça 32, p. 1- 10) , que houve inexecução parcial do objeto, resultando na impugnação de despesas no valor de R$ 67.342,11.
4.	Diante do não saneamento das irregularidades apontadas e da não devolução dos recursos, o Incra instaurou a presente tomada de contas especial, imputando à entidade convenente e ao seu então presidente o valor do débito apurado.
5.	Vindo o processo a este Tribunal, a SecexTCE, por meio da instrução à peça 47, transcrita no relatório precedente, propôs o arquivamento dos autos, com fundamento no art. 212 do Regimento Interno do TCU e no art. 6º, inciso II, c/c o art. 19, da IN/TCU 71/2012, ante a ausência de pressupostos de desenvolvimento válido e regular do processo atinentes ao exercício do contraditório e da ampla defesa. Tal proposta decorreu da constatação de que os responsáveis teriam sido notificados pelo Incra apenas em 8/2/2018 (peça 41, p. 7) , portanto, mais de dez anos após a execução do ajuste.
6.	O Ministério Público junto ao TCU, por sua vez, propôs a realização de diligência ao Incra visando à obtenção de cópia integral do processo de apuração desta tomada de contas especial, com vistas a averiguar se houve efetivamente comprometimento do contraditório e da ampla defesa, tendo em vista que a solicitação de autorização para instauração de TCE (peça 33, p. 1) menciona que a Fecap foi instada a devolver a parcela relativa aos serviços não executados, ainda em 2010, não constando dos autos, entretanto, o expediente referido naquela solicitação. 
7.	Realizada a diligência por mim determinada no despacho à peça 51, a SecexTCE, por meio da instrução à peça 60, também copiada no relatório parte desta deliberação, aponta que apesar da existência do citado ofício (peça 58, p. 522) , datado de 16/8/2010, notificando a Fecap acerca da inexecução apurada, não há nos autos o aviso de recebimento do ofício, extrato de Rastreamento de Objetos dos Correios ou qualquer outro documento que comprove o envio e o recebimento pelo responsável. Dessa forma, mantém sua proposta de arquivamento nos autos pelos fundamentos anteriormente expostos. O Ministério Público junto ao TCU avalizou essa proposta.
8.	Feita essa síntese da situação do processo, passo a decidir.
9.	Entendo que o simples decurso de prazo superior a dez anos não constitui, por si só, motivo suficiente para considerar que o exercício do contraditório e da ampla defesa por parte dos responsáveis esteja irremediavelmente prejudicado. Ademais, considero que essa dificuldade de defesa não deve ser, via de regra, assumida pelo Tribunal, mas sim demonstrada pelos responsáveis.
10.	No presente caso, entretanto, verifico a existência de circunstâncias que me levam a acolher o encaminhamento proposto. A primeira delas diz respeito ao fato de o valor do débito apurado ser de pequena monta em relação ao valor total do convênio, representando apenas 7,21% desse total. A segunda, em razão de o débito apurado tratar-se, em maior parte, de pequenas diferenças verificadas nos vários itens de serviços dos diversos trechos das estradas vicinais entre os quantitativos contratados e os considerados executados, conforme as planilhas constantes do Relatório de Fiscalização de Obras final (peça 32, p. 1-9) , diferenças tanto a mais quanto a menos, que, no cômputo final, resultou no total apurado. Portanto, creio que seria praticamente impossível, passados cerca de treze anos entre a realização das obras e a efetiva notificação por parte do Incra, que os responsáveis pudessem contestar essas diferenças construtivas apuradas na vistoria in loco.
11.	Por fim, acolho a proposta de se dar ciência à Superintendência Regional do Incra do Sul do Pará, quanto à instauração tardia desta tomada de contas especial, em desacordo com o disposto no § 1º do art. 1º da Instrução Normativa TCU 13/1996, vigente à época dos fatos, em razão do atraso de onze anos em sua conclusão. Este atraso acabou por prejudicar a apuração dos fatos apontados neste processo, resultando na impossibilidade de imputação do dano apurado aos responsáveis. 
	Ante o exposto, manifesto-me por que o Tribunal aprove o acórdão que ora submeto à apreciação deste Colegiado.
TCU, Sala das Sessões Ministro Luciano Brandão Alves de Souza, em 24 de novembro de 2020.
AUGUSTO SHERMAN CAVALCANTI 
Relator